【裁判字號】    98,勞訴,134
【裁判日期】    990311
【裁判案由】    確認僱傭關係存在
【裁判全文】
臺灣板橋地方法院民事判決             98年度勞訴字第134號
原      告  丙○○
訴訟代理人  陳介輔律師
被      告  龍達塑膠股份有限公司
法定代理人  丁○○
訴訟代理人  廖克明律師
複 代理 人  甲○○
上列當事人間確認僱傭關係存在等事件，本院於民國99年2 月25
日言詞辯論終結，判決如下：
    主  文
原告之訴及假執行之聲請均駁回。
訴訟費用由原告負擔。
    事實及理由
一、程序方面：原告於訴狀送達後，於民國99年2 月25日當庭表
    示撤回訴之聲明第2 項「被告應以物管課倉管員之職繼續僱
    傭原告。」，屬變更應受判決事項之聲明，核其請求之基礎
    事實同一，亦不甚礙被告之防禦及訴訟之終結，依民事訴訟
    法第255條第1項第2、7款之規定，應予准許。
二、原告主張：
  (一)原告丙○○自91年6月1日起任職於被告龍達塑膠股份有公司
    ，期間係於該公司之物管課擔任倉管員乙職。且任職倉管員
    期間，工作表現良好，且對於物管課之整體作業流程相當了
    解，工作能力除受同事推薦外，更為主管肯定，被告公司更
    作為內部培育人才。然被告公司卻先於98年4 月間表示將原
    告調往生管課任職生管員，以為學習磨練，並以三個月為期
    ，評估是否適任生管課作業，若是不適應，則將調整調回原
    職（即物管課之倉管員），此經生管課主管呂岳龍以「龍達
    塑膠股份有限公司內部聯繫暨處理單」呈提被告公司，並經
    董事長丁○○於98年4月14日簽名批註。
  (二)原告於98年6 月表示因為不適應生管課之作業，並表示希能
    依當初允諾調任回物管課任職。然被告公司竟於98年7 月20
    日及21日以原告已經自動離職為由，假意溝通新職位，然仍
    漠視原先調職時之承諾；且對於被告公司稱原告已經主動離
    職乙事，經原告細問始得知，原來係為生管課長乙○○擅自
    以「內部聯繫暨處理單」方式記載原告辭意已堅等語，呈報
    被告公司批核，而被告公司竟未就此事仔細詢問原告是否確
    為離職之意思，即行批准。就此，原告僅表示不適應生管課
    作業，而表明應依當初調職時之承諾回復原職，自始並未表
    明主動離職之意思，則被告公司豈能僅以公司生管課主管乙
    ○○之內部聯單即可輕易認定原告是否離職之理？且之後原
    告更於98年7 月22日接獲被告公司之書函要求原告應於同日
    17時離廠，該書函仍以原告主動申請離職，經單位主管生管
    課長乙○○於98年6月9日內聯單呈報，而公司業於6 月10日
    批准離職等語為由。顯見被告公司確有未經原告為離職意思
    表示即擅自終止僱傭關係之事實。
  (三)原告嗣後因被告公司要求，迫於無奈始離開公司，但因遭被
    告公司違法解僱，致使勞工權利受損，故於隔日（即98年7
    月23日）尋求臺北縣勞工局處理本爭議，並表明繼續任職被
    告公司。經臺北縣勞工局分別於98年8月11日及8月27日居中
    協調，惟被告公司竟然堅稱係為原告主動離職等語，而致協
    調無結果。又原告於離職之前每月係領取新臺幣（下同）31
    ,700元，惟經向臺北縣勞工局查詢，始得知被告公司竟於原
    告任職期間以低於薪資之數額短報勞健保及提撥勞工退休金
    ，此亦涉及違法。
  (四)原告既未有主動終止與被告公司間之僱傭關係之意思表示，
    更未有任何書面。被告公司不得僅憑其內部主管乙○○內部
    聯繫暨處理單之記載，即認為原告有與其終止僱傭關係之意
    思表示。因此，被告公司之認知原告主動終止僱傭契約顯屬
    有誤，所為之解職亦屬違法。故原告與被告公司兩造間僱傭
    關係之存否並不明確，致原告在私法上之地位有受侵害之不
    安狀態存在，且此不安狀態得以確認判決除去之，故原告起
    訴請求確認僱傭關係存在，有即受確認判決之法律上利益。
    依被告公司所提人事管理規章可以清楚知悉，該公司申請離
    職應以書面於期限前申請提出，再經單位主管及總經理核准
    ，並非如被告龍達公司所稱以口頭即已完成離職申請，原告
    更無終止勞動契約及離職登記等事。
  (五)原告既未主動終止契約，亦無其他解除勞動契約之事由，兩
    造間之僱傭關係應屬存在，原告依民法第487 條規定向被告
    公司請求給付薪資，應屬有據。且原告於被告公司任職時，
    每月薪資為31,700元，而被告公司係於98年7 月22日即違法
    解僱稱，則98年7月尚有9天未為給付，計為9,510元（31,70
    0元×9/30日）；及自98年8月1日起按月給付31,700元迄原
    告回復職務前一日止之薪資。爰依勞動契約（僱傭契約）及
    民法第487條規定提起本訴等語。併為聲明：1.確認原告與
    被告間僱傭關係存在。2.被告應給付原告9,510元，及起訴
    狀送達翌日起至清償日止，按年息百分之五計算之利息。並
    應自98年8月1日起至回復職務之前一日止，按月給付原告31
    ,700元，及自各該給付日翌日起至清償日止，按年息百分之
    五計算之利息。3.原告願供擔保，請准宣告假執行。
三、被告則以：
  (一)原告並不否認伊曾向被告公司（課長乙○○）為終止僱傭契
    約之「口頭」意思表示，惟辯稱：「離職一事，當時告知呂
    課長為家中有事，可能會離職，並未說一定」云云，有原告
    親簽之「職務異動協調會」紀錄可稽，足證原告確有終止僱
    傭契約之「口頭」意思表示無訛，而原告僅爭執於該終止僱
    傭契約之意思表示究係「可能」，抑或「一定」而已。原告
    又辯稱：「職告知呂課長家中有事，並同時告知呂課長先行
    回原單位任職，呂課長也同意。離職事件，是告知呂課長有
    可能而已，並沒有說『一定』會」云云，益徵原告確有終止
    僱傭契約之「口頭」意思表示。且細繹其中「先行」二字之
    意，當指在原告離職前「先行」回原單位任職之意。被告公
    司於受原告終止僱傭契約之「口頭」意思表示後，曾由課長
    乙○○「再次確認」原告之意願，惟原告之辭意甚堅，課長
    乙○○乃於98年6月9日呈報原告之辭職案，並擬由網路「10
    4人力銀行」招聘銜接原告工作之新進人員，該呈報於同年
    月10日經批准在案。而新進人員王唯霖業於同年7 月初到職
    ，並與原告完成工作交接屬實。調職或可解決原告「不適任
    」(或「不適應」)職務之問題，但無法解決其「家中有事」
    之問題。在本件起訴之前，原告均稱其「家中有事」而已，
    未曾表達其有「不適任」(或「不適應」)職務之情形！詎料
    ，竟於起訴狀中隱匿其因「家中有事」而欲離職之事實，改
    稱其因「不適任」(或「不適應」)職務而欲調職，企圖混淆
      鈞院心證。縱認原告終止僱傭契約之意思表示僅係「可能
    」，而非「一定」。然而，在原告終止僱傭契約之意思表示
    後，被告公司招聘銜接原告工作之新進人員王唯霖（98年6
    月22日到職），顯係因應原告離職所為之人事安排。惟原告
    既明確知悉此項因應其離職之人事安排，卻未提出任何反對
    意見，更與新進人員王唯霖完成工作交接，堪認原告當時確
    有「主動」終止勞動契約而離職之意，被告公司乃「被動」
    同意其離職。原告確曾向被告公司為終止僱傭契約之「口頭
    」意思表示（未附任何條件或期限），而該終止僱傭契約之
    「口頭」意思表示，以相對人即被告公司了解時，即已發生
    效力，且依法不得撤銷。針對原告「主動」終止僱傭契約之
    意思表示，被告公司「被動」同意其離職，於法尚無不合。
    至於原告主張「可能」終止僱傭契約之說，尚乏積極證據足
    以證明之。姑不論原告終止僱傭契約之意思表示，依法已不
    得撤銷；縱認原告得撤銷終止僱傭契約之意思表示，然證諸
    實際，原告既自承：在98年7月20日前，並無再向被告公司
    提出是否取消原去職意願等語，亦即：原告並無撤銷其終止
    僱傭契約之意思表示之「意圖」或「行為」，而維持其終止
    僱傭契約之意思表示。可見原告與被告公司已合意終止僱傭
    契約，兩造間之僱傭契約消滅。原告與被告公司間之勞動契
    約既已因合意終止而消滅，則原告起訴請求確認已消滅之僱
    傭契約存在，並請求被告公司以物管課倉管員之職繼續僱用
    原告，及發給薪資等，顯無理由。
  (二)原告前後「二度」向其主管即被告公司之生管課課長乙○○
    為終止勞動契約之「口頭」意思表示，而乙○○係舉薦原告
    至該課服務之人，非僅與原告素無嫌隙，甚且可稱係進用原
    告之恩人，當無「虛構」原告預告終止勞動契約之可能；況
    關於原告預告終止勞動契約壹事，業經乙○○與原告「二度
    」懇談，「再次確認」原告之意願，原告堅辭之情應屬非虛
    。乙○○向被告公司呈報原告預告終止勞動契約壹事後，未
    要求原告補正預告終止勞動契約之「書面」，確有行政上之
    疏失。惟預告終止勞動契約既非以「書面」為其要式，且無
    須得被告公司之承諾，則其預告終止勞動契約之單方之意思
    表示一經達到被告公司，即生預告終止之「形成」效力，無
    論原告是否補正預告終止勞動契約之「書面」，均無礙原告
    已預告終止勞動契約之效力。「遇缺不補」係被告公司於原
    告離職後始實施之政策，概與原告之離職無關。依98年7月
    22日「人事溝通會議」紀錄內容2之記載：「公司出於善意
    ，對於已離職員工林員（即原告），於98/7/21進行人事部
    門安插事宜」等語。可知被告公司乃出於善意，為業已終止
    勞動契約（辭職）之原告，尋求是否有「回聘」之可能性。
    如今，原告竟利用被告公司之善意，反作為指控被告公司之
    依據，其行徑萬難令人茍同。證人乙○○於99年1月14日到
    庭結證稱：「98年6月接到上開公文（指「內部聯繫暨處理
    單」）後，我有將公司公文交給原告，並在公司當面向他說
    公司已批准辭職」等語。果原告確無辭職之意思表示，何以
    於知悉被告公司批准其辭職之情後，竟未即為反對之意思表
    示等語，資為抗辯。併為答辯聲明：原告之訴駁回。
四、兩造均不爭執之事實：原告自91年6月1日起任職於被告公司
    物管課擔任倉管員乙職，於98年4 月間調往生管課任職生管
    員，嗣於98年7 月22日被告公司以書函向原告表示原告主動
    申請離職，經單位主管生管課長乙○○於98年6月9日內聯單
    呈報，而被告公司業於6 月10日批准離職等語，要求原告應
    於同日17時離廠。
五、原告主張：原告自91年6月1日起任職於被告公司物管課擔任
    倉管員乙職，被告公司卻先於98年4 月間表示將原告調往生
    管課任職生管員，以為學習磨練，並以三個月為期，評估是
    否適任生管課作業，若是不適應，則將調整調回原職（即物
    管課之倉管員），此經生管課主管呂岳龍以「龍達塑膠股份
    有限公司內部聯繫暨處理單」呈提被告公司，並經董事長丁
    ○○於98年4月14日簽名批註。原告於98年6月表示因為不適
    應生管課之作業，並表示希能依當初允諾調任回物管課任職
    。然被告公司竟於98年7月20日及21日以原告已經自動離職
    為由，假意溝通新職位，然仍漠視原先調職時之承諾；且對
    於被告公司稱原告已經主動離職乙事，經原告細問始得知，
    原來係為生管課長乙○○擅自以「內部聯繫暨處理單」方式
    記載原告辭意已堅等語，呈報被告公司批核，而被告公司竟
    未就此事仔細詢問原告是否確為離職之意思，即行批准等語
    。被告則辯稱如上。經查：
  (一)按民事訴訟如係由原告主張權利者，應先由原告負舉證之責
    ，若原告先不能舉證，以證實自己主張之事實為真實，則被
    告就其抗辯事實即令不能舉證，或其所舉證據尚有疵累，亦
    應駁回原告之請求。又請求履行債務之訴，除被告自認原告
    所主張債權發生原因之事實外，應先由原告就其主張此項事
    實，負舉證之責任，必須證明其為真實後，被告於其抗辯事
    實，始應負證明之責任，此為舉證責任分擔之原則（最高法
    院17年上字第917號、43年臺上字第377號判例意旨參照）。
  (二)原告自91年6月1日起任職於被告公司物管課擔任倉管員乙職
    ，於98年4 月間調往生管課任職生管員，嗣於98年7 月22日
    被告公司以書函向原告表示原告主動申請離職，經單位主管
    生管課長乙○○於98年6月9日內聯單呈報，而被告公司業於
    6月10日批准離職等語，要求原告應於同日17時離廠之事實
    ，為兩造所不爭執，並有被告公司內部聯繫暨處理單、98年
    6月9日被告公司內部聯繫暨處理單、98年7月22日被告公司
    書函為證（見本院三重簡易庭98年度重勞調字第35號卷第11
    至14頁），堪信屬實。
  (三)證人乙○○證稱：「原告原是其他單位物管課同事，我是生
    管課課長，我是因有從生管課同事離職，我跟他洽談後98年
    4 月原告調過來生管課，原告調過來後5 月底因為他爸爸開
    店要回去幫忙，所以口頭跟我請辭，希望我找人跟他銜接工
    作，我告訴他因為工作性質需要交接好才准離職，我有勸他
    慎重考慮，但是他還是要辭職，所以我6 月4 日才向上呈報
    他要離職，公司要我向原告再確認一次，我去問過原告他還
    要堅決要辭職，所以我在6 月9 日才又向上呈報第二次他要
    辭職，6 月9 日公司核准原告離職的要求，我有收到批核的
    公文，實際批准的日期我不記得。他有辦理交接，我們透過
    104人力銀行找到王唯霖來和他銜接工作。原告離職後，7月
    中下旬的時候，原告又說不走了。基本上交接完畢就算是完
    成離職手續，原告大概也是在七月中下旬的時候完成交接。
    98年6 月接到上開公文之後，我有將公司公文交給原告並在
    公司當面向他說公司已經批准辭職。我告訴他之後，他沒有
    什麼反應，只有與王辦理交接，交接時間約為一個月，交接
    有無完畢是由我確認，原告大約於7 月15日交接完畢。原告
    是說他爸爸要開店，所以要離職，不是要回原單位。（法官
    問：公司是否有人同意他回物管課？你是否知悉？）沒有任
    何人的陳報他要回物管課，原告在交接完畢的時候，有說要
    回去物管課。」等語（見本院卷第39頁反面），核與原告所
    提出之上開被告公司內部聯繫暨處理單、98年6月9日被告公
    司內部聯繫暨處理單、98年7 月22日被告公司書函所示之內
    容相符，且依被告所提出之98年7 月21日「職務異動協調會
    」紀錄、98年7月22 日「職務異動協調會」紀錄所示，原告
    於98年4 月自行申請由原物管課轉調至生管課，承接已離職
    人員戴佑承生管員職務，經1個月餘，原告於98年5月底自行
    向生管課課長乙○○提出離職，並表示請公司招聘新進人員
    接替該工作，原告自新聘人員進廠後至98年7 月20日期間，
    並無再向公司提出是否取消原去職意願等情，業據原告簽認
    其上，並附記「離職一事：當時告知呂課為家中有事，可能
    會離職，並未說一定」等語。矧就一般吾人社會經驗常情而
    言，設若原告未請辭，被告公司應不會另行招聘新進人員接
    替原告工作，原告亦不會辦理交接，足見原告確有向被告公
    司生管課課長乙○○表示辭職至明。是原告主張：家中有事
    ，可能會離職，並未說一定，而被告公司竟未就此事仔細詢
    問原告是否確為離職之意思，即行批准等語，即乏依據，洵
    難採信。
  (四)按「不定期契約，勞工終止契約時，應準用第十六條第一項
    規定期間預告雇主。」、「雇主依第十一條或第十三條但書
    規定終止勞動契約者，其預告期間依左列各款之規定：一、
    繼續工作三個月以上一年未滿者，於十日前預告之。二、繼
    續工作一年以上三年未滿者，於二十日前預告之。三、繼續
    工作三年以上者，於三十日前預告之。勞工於接到前項預告
    後，為另謀工作得於工作時間請假外出。其請假時數，每星
    期不得超過二日之工作時間，請假期間之工資照給。雇主未
    依第一項規定期間預告而終止契約者，應給付預告期間之工
    資。」，勞動基準法第15條第2項、第16條定有明文。準此
    ，不定期契約，勞工得依勞動基準法第16條第1項定期間預
    告雇主終止契約，惟如未定期間預告或以書面為之，亦不影
    響其向雇主終止勞動契約（即僱傭契約）之效力。查原告已
    於98年5 月底向被告公司生管課課長乙○○表示辭職，經乙
    ○○於同年6月4日向上呈報原告要辭職，復於同年6月9日向
    上呈報原告要辭職，而由被告公司於同年6月9日核准原告離
    職的要求，並經乙○○於98年6 月接到上開核准文件後，將
    之交付原告並在被告公司當面向他說被告公司已經批准辭職
    。原告並與被告公司新聘人員辦理交接，迄至同年7 月中下
    旬交接完畢，而完成離職手續等情，業據證人乙○○結證在
    卷，並有上開被告公司內部聯繫暨處理單、98年6月9日被告
    公司內部聯繫暨處理單、98年7月22日被告公司書函、98年7
    月21日「職務異動協調會」紀錄、98年7 月22日「職務異動
    協調會」紀錄附卷可稽。足見原告已於98年5 月底向被告公
    司生管課課長乙○○表示辭職，而生辭職效力，原告並依被
    告公司之要求與被告公司新聘人員辦理交接，迄至同年7 月
    中下旬交接完畢，顯亦有相當法定期間預告雇主即被告公司
    。至於原告是否依被告公司之辭職規定以書面表示之，則不
    影響原告口頭表示辭職之效力。是被告辯稱：原告已口頭向
    被告公司生管課課長乙○○表示預告終止勞動契約等語，即
    屬有據，應屬可採。原告主張：原告既未主動終止契約，亦
    無其他解除勞動契約之事由，兩造間之僱傭關係應屬存在等
    語，尚乏依據，不足採信。
六、從而，原告依勞動契約（僱傭契約）及民法第487 條規定，
    請求如訴之聲明所示，為無理由，應予駁回。原告之訴既經
    駁回，其假執行之聲請即失所附麗，應併予駁回。
七、本件事證已臻明確，兩造其餘攻擊、防禦方法及舉證，經本
    院審酌後，認對於判決結果均無影響，爰不一一論述，併此
    指明。
據上論結，本件原告之訴為無理由，依民事訴訟法第78條判決如
主文。
中    華    民    國    99    年    3     月    11    日
                  民事第三庭    法  官  楊千儀
以上正本係照原本作成。
如對本判決上訴，須於判決送達後20日內向本院提出上訴狀（需
按他造人數附繕本）。
中    華    民    國    99    年    3     月    11    日
                                書記官  劉鴻傑

司法院資訊處製作；財團法人民間司法改革基金會備份。
